【裁判字號】    99,消債抗,32
【裁判日期】    990324
【裁判案由】    更生事件
【裁判全文】
臺灣臺北地方法院民事裁定            99年度消債抗字第32號
抗  告  人  甲○○
代  理  人  李勇三律師
上列抗告人因消費者債務清理條例更生事件，對於中華民國99年
2月4日本院98年度消債更字第271號裁定提起抗告，本院裁定如
下：
    主  文
抗告駁回。
抗告程序費用新臺幣壹仟元由抗告人負擔。
    理  由
一、按聲請更生或清算不合程式或不備其他要件者，法院應以裁
    定駁回之，但其情形可以補正者，法院應定期間先命補正；
    債務人與金融機構協商成立者，不得聲請更生或清算。但因
    不可歸責於己之事由，致履行顯有重大困難者，不在此限；
    本條例施行前，債務人依金融主管機關協調成立之中華民國
    銀行公會會員辦理消費金融案件無擔保債務協商機制與金融
    機構成立之協商，準用前項之規定。消費者債務清理條例（
    下稱消債條例）第8 條、第151 條第5 項、第6 項分別定有
    明文。準此，債務人如於消債條例施行前，已利用金融主管
    機關協調成立之中華民國銀行公會會員辦理消費金融案件無
    擔保債務協商機制，與金融機構成立協商，即須依約清償債
    務，僅於其後發生情事變更，在清償期間收入或收益不如預
    期，致該方案履行困難甚或履行不能，且因不可歸責於己之
    事由所致，始能聲請更生或清算，至如認該協商方案履行有
    其他不適當情形，即應再循協商途徑謀求解決，不得逕依消
    債條例聲請更生，蓋該債務清償方案係經債務人行使程序選
    擇權而與債權人締結之債務清理契約，其即應受該契約之拘
    束，且消債條例更生之規範目的，係在維持債務人基本生活
    之情況下，於債務人之能力範圍內盡力清償債務，非謂債務
    人得任意利用債務清理程序減輕債務，因此，為避免債務人
    針對已成立之協商方案任意毀諾，濫用更生或清算之債務清
    理程序，須債務人於協商成立後因不可歸責於己之事由，致
    其無法履行原定清償方案，始例外得依消債條例聲請更生或
    清算。
二、本件抗告意旨略以：抗告人於民國95年與台新銀行股份有限
    公司（以下簡稱「台新銀行」）協商之每月清償金額新臺幣
    （下同）15,476元，乃為銀行片面決定，並未考慮抗告人與
    其配偶之收入於扣除房貸後僅剩6,024元，不足支付協商款
    項。另抗告人為繳付清償借款，夫妻兩人於96年11月後利用
    正職清潔工作之餘，到市場擺攤賣女性內衣以增加收入，惟
    擺攤收入不穩定，尚須向親友借貸，勉強清償負債，每月收
    入並無30,750元，有時根本無收入，不得已於96年11月起毀
    諾。又座落臺北市○○○道68巷19號房屋及土地為抗告人與
    胞弟柯文宗共有，各擁有二分之一之所有權，故抗告人並無
    權利自行決定將該房屋出售以償還債務，原審裁定認定支付
    房屋貸款12,200元顯無必要云云，不合常情。事實上抗告人
    確有清償債務之意，但實於96年起景氣低迷，收入降低，抗
    告人確已清償16期協商款項，但因客觀上有不可歸責於抗告
    人之事由致無法繼續，原審裁定不查，遽認定無不可歸責之
    事由，駁回抗告人之聲請，顯有違誤。爰提起本件抗告，請
    求將原裁定廢棄，並准予抗告人更生等語。
三、經查：
  (一)抗告人於本條例施行及參與協商前，其債務總金額為1,278,
    079元，另於95年7月曾依照中華民國銀行公會會員辦理消費
    金融案件無擔保債務協商機制與台新銀行成立協商，同意於
    95年8月起，分120期、利率0%、每月還款15,476元之協議，
    直至96年11月起無能力再行清償而毀諾，一共清償16期，有
    抗告人提出之債權人清冊及協議書各1件附卷可稽。另依抗
    告人於聲請狀中自承與其配偶林慧美一同服務於任嘉運通股
    份有限公司從事清潔工作，每年薪資均為129,000元，此有
    清潔合約書、其配偶林慧美第一商業銀行銀行匯入資料及財
    政部臺北市國稅局95、96年度綜合所得稅各類所得資料清單
    各1件可證。則抗告人每月從事清潔工作之勞務所得應為129
    ,000元（258000÷2＝129000）。另抗告人自承其與配偶林
    慧美為增加收入，自96年1月1日起至97年11月止一同擺攤販
    售女性內衣，23個月之總收入為460,000元（240000＋
    220000 ＝460000），換算抗告人每月平均擺攤所得為
    20,000元（460000÷23＝20000）。合計抗告人自身勞務所
    得每月應為30,750元（129,000/12=10,750，10,750+20,
    000=30,750）。
    再者，抗告人另有座落於臺北市○○區○○段二小段156地
    號之土地其其上建物（門牌號碼：臺北市萬華區○○○道68
    巷19號）1棟，為其與胞弟柯文宗共有，權利為各為二分之
    一，此有土地登記謄本及建物登記謄本各1件存卷可參。
  (二)抗告人固主張其每月需支付房貸12,200元、伙食費6,000元
    及交通費4,000元，共計22,200元，以自身勞務所得根本無
    法償還每月協商款項15,476元，其在收入不足之情況下，仍
    接受過高協商償還金之條件，足見其具有高度還款誠意，至
    繳付16期款項後因客觀收入不足始無法依協議償還，乃不可
    歸責於抗告人之原因以致無法還款云云。惟查，依據建物登
    記謄本之記載，可知抗告人自92年起即開始繳交房屋貸款，
    該項支出在抗告人於95年協商前已存在，而抗告人自95年協
    商迄今，平均每月收入並無大幅變動，支出亦無劇烈變化，
    難認有何重大開銷支出或改變係不可歸責於抗告人之情形，
    且抗告人當時對於協商時過高之償還金額並無意見，可知抗
    告人當時對於還款金額、還款方法以及所必要之生活開銷等
    等之相關事項均已經過慎重之思量，其盱衡經濟狀況後，既
    仍簽署協商協議書，且於協商成立後猶繳款長達16期，並均
    能維持基本生活開銷，堪信仍有還款能力。又抗告人陳稱擺
    攤收入不固定，有時根本無收入，每月收入並無30,750元云
    云，但擺攤販售物品衡情應不致毫無收入，抗告人亦無法證
    明其擺攤收入全無收入，抗告人此部分之主張，並無理由。
    又房屋貸款每月12,200元部分，因房屋貸款於名義上雖屬債
    務，於實質上乃屬債務人藉由按期繳納貸款而逐期累積個人
    資產，惟債務人於經濟困頓之際，本應選擇適當處分其資產
    以減輕債務負擔，斷無允許債務人繼續負擔高額之房屋貸款
    支出而仍持續累積其個人資產，卻企圖削減應償還於債權人
    之債權成數之理。又人民安居並不以居住於自有住宅為必要
    ，租屋居住亦屬目前社會上眾多暫無力或不願購屋者之安居
    方式，且因房租支出尚得作為所得稅之扣除額，故租屋居住
    毋寧是自認經濟負擔沉重者減輕自我負擔之方式之一。況消
    債條例更生、清算制度之立法目的，係為使不幸陷入經濟困
    境之債務人得以清理債務、重建生活，並在清理過程中保有
    符合人性尊嚴之最低基本生活，但非維持債務人過去慣常生
    活，是於評估債務人是否有不能清償債務或有不能清償之虞
    時，應非由債務人任意主張其基本生活費用之數額，而是債
    務人應在維持基本生活之情況下，於能力範圍內盡力清償債
    務，否則將造成揮霍無度致難以履行者，反而更容易進入更
    生程序之不合理現象，於參諸內政部社會司所公告之98年度
    臺北市每人每月最低生活標準14,558元（該最低生活費用即
    包括房屋貸款在內），自應以該最低生活標準為聲請人必要
    生活費用之計算，始為合理，若該最低生活標準不足支應抗
    告人必要之生活費用及房屋貸款，顯然抗告人所負擔之房屋
    貸款金額過高，抗告人應設法降低每月房屋貸款之還款金額
    或考慮以租屋方式替代，以為因應。是抗告人主張房屋貸款
    為必要費用云云，亦屬無據，難認可採。是以抗告人每月收
    入30,750元，扣除必要之伙食及交通支出10,000元，仍餘
    20,750元，應足夠繳納房屋租金或協商金額15,476元，並無
    履行協商顯有重大困難之情事。
四、綜上，本件抗告人無法舉證證明其於協商成立後，有如何經
    濟狀況重大變更，或有何不可歸責於聲請人之事由，致履行
    協商而顯有重大困難之事由，自應認其聲請更生之要件不備
    ，且又無從補正，應予駁回。是原審駁回抗告人之聲請，於
    法並無不合。抗告意旨指摘原裁定不當，求予廢棄改判，為
    無理由，應予駁回。
五、據上論結，本件抗告為無理由，依消費者債務清理條例第15
    條，民事訴訟法第495 條之1 第1 項、第449 條第1 項、第
    95條、第78條，裁定如主文。
中    華    民    國    99    年    3     月    24    日
                  民事第二庭  審判長法  官    張松鈞
                                    法  官    羅郁婷
                                    法  官    郭顏毓
以上正本係照原本作成。
本裁定不得抗告。
中    華    民    國    99    年    3     月    26    日
                                    書記官    林政彬

司法院資訊處製作；財團法人民間司法改革基金會備份。
